【裁判字號】    98,上訴,646
【裁判日期】    980811
【裁判案由】    違反廢棄物清理法
【裁判全文】
臺灣高等法院高雄分院刑事判決         98年度上訴字第646號
上  訴  人  臺灣高雄地方法院檢察署檢察官
被      告      聖鈺企業有限公司
兼代表人        甲○○
選任辯護人      洪世崇    律師
                許惠珠    律師
                陳正達    律師
上列上訴人因被告違反廢棄物清理法案件，不服臺灣高雄地方法
院97年度訴字第1169號中華民國98年4月21日第一審判決（起訴
案號：臺灣高雄地方法院檢察署96年度他字第8649號），提起上
訴，本院判決如下：
    主  文
上訴駁回。
    理  由
一、公訴意旨略以：被告甲○○係址設高雄縣鳳山市○○路23號
    「聖鈺企業有限公司」（下稱聖鈺公司）之負責人，其明知
    被告聖鈺公司並未依廢棄物清理法第41條第1 項規定，向主
    管機關申請並領有廢棄物清除、處理許可文件，不得從事廢
    棄物之貯存、清除、處理，竟基於處理有害事業廢棄物之犯
    意，於民國（以下同）95年4 月間某日，向不詳姓名之人收
    購銅渣混合五金廢料等有害事業廢棄物5 萬260 公斤後，再
    裝載貨櫃內，載運至高雄港120 號碼頭，並委由不知情之光
    益運輸報關有限公司（下稱光益報關公司），由該公司業務
    員簡雲譁以煒鉅環保工程有限公司（下稱煒鉅公司）名義，
    於95年4 月27日，以BE/95/X799/4053 號出口報單，向財政
    部高雄關稅局中興分局（下稱高雄關稅局）虛報貨名為「沈
    澱銅」（CEMENT COPPER） 欲出口至香港。嗣於95年5 月4
    日，經高雄關稅局會同行政院環境保護署環境督察總隊南區
    環境督察大隊人員勘驗上開貨櫃而當場查獲，發覺申報貨名
    與實際貨物不符，並扣得上開銅渣混合五金廢料等有害事業
    廢棄物5 萬260 公斤。因認被告甲○○涉有廢棄物清理法第
    46條第1 項第4 款前段之未依規定領有廢棄物處理許可文件
    ，從事廢棄物處理之罪嫌；被告聖鈺公司涉犯同法第47條第
    1 項之罪嫌。
二、公訴人認被告甲○○涉有廢棄物清理法第46條第1 項第4 款
    前段罪嫌，被告聖鈺公司涉有同法第47條第1 項之罪嫌，無
    非係以被告甲○○於調查及偵訊中之陳述，證人即光益報關
    公司業務員簡雲譁、證人即煒鉅公司負責人林聖崑於調查時
    之證詞，及聖鈺公司基本資料查詢、營利事業資料查詢、第
    BE/95/X799/4053 號出口報單、高雄關稅局95年第00000000
    號處分書、行政院環保署環境督察總隊南區環境督察大隊環
    境稽察工作紀錄各一份可憑等情，為其論據。
三、訊據被告甲○○對其係被告聖鈺公司之負責人，被告聖鈺公
    司並未領有廢棄物清除、處理許可文件，於95年4 月27日，
    在高雄港120 號碼頭，委由光益報關公司業務員簡雲譁以煒
    鉅公司名義，以BE/95/X799/4053 號出口報單，向高雄關稅
    局申報貨名為「沈澱銅」（CEMENT COPPER） 之貨櫃二只，
    內容物重5 萬260 公斤，欲出口至香港等情固均坦認不諱，
    惟否認違反廢棄物清理法，辯稱：所出口二只貨櫃內容物係
    「沈澱銅」，「沈澱銅」並不屬於廢棄物，之前也都有出口
    相同的物品，並沒有問題等語。經查：
（一）被告甲○○係被告聖鈺公司之負責人，被告聖鈺公司並未
      領有廢棄物清除、處理許可文件，被告聖鈺公司於95年4
      月27 日 ，在高雄港120 號碼頭，委由光益報關公司業務
      員簡雲譁以煒鉅公司名義，以BE/95/X799/4053 號出口報
      單，向高雄關稅局申報貨名為「沈澱銅」（CEMENT COPPE
      R） 之貨櫃二只，內容物重5 萬260 公斤，欲出口至香港
      等情，除據被告甲○○於調查及檢察事務官詢問時陳述明
      確（見96他字第8649號卷第9 頁至第10頁、第17頁至19頁
      ），並與證人即光益報關公司業務員簡雲譁、證人即煒鉅
      公司負責人林聖崑於調查時所證相符（參96他字8649號卷
      第20頁至24頁），復有聖鈺公司基本資料查詢、營利事業
      資料查詢、第BE/95/X799/4053 號出口報單各一份在卷可
      憑（見上開卷第11頁、12頁、25頁、26頁），此部分之事
      實已堪認定。
（二）次按廢棄物，分下列二種：一般廢棄物：由家戶或其他非
      事業所產生之垃圾、糞尿、動物屍體等，足以污染環境衛
      生之固體或液體廢棄物。二、事業廢棄物：(一)有害事業廢
      棄物：事業所產生具有毒性、危險性，其濃度或數量足以
      影響人體健康或污染環境之廢棄物。(二)一般事業廢棄物：
      由事業所產生有害事業廢棄物以外之廢棄物。前項有害事
      業廢棄物認定標準，由中央主管機關會商中央目的事業主
      管機關定之，廢棄物清理法第2 條明文規定。行政院環境
      保護署據上開廢棄物清理法第2 條第2 項之授權，訂有有
      害事業廢棄物認定標準，而依本件行為時之該標準第2 條
      規定，所謂有害事業廢棄物係以下列方式依序判定：一、
      列表之有害事業廢棄物。二、有害特性認定之有害事業廢
      棄物。三、其他經中央主管機關公告者。至何謂列表之有
      害事業廢棄物、何謂有害特定認定之有害事業廢棄物，該
      標準則採列舉式，於第3 條、第4 條詳細規定（規定內容
      參附表），合先敘明。查本件公訴意旨認被告聖鈺公司欲
      出口之貨櫃內容物為銅渣混合五金廢料，係依行政院環保
      署環境督察總隊南區環境督察大隊環境稽查工作紀錄之記
      載，有該工作記錄一份在卷可稽（見他字卷第15頁），而
      混合五金廢料如附表有害事業廢棄物認定標準第3 條第2
      款規定，固屬有害事業廢棄物（該款所稱之物見原審審訴
      卷第24頁、25頁）。然觀之該工作紀錄之記載方式，係認
      二只貨櫃內容物為「銅泥」及「銅泥塊」後，再判定屬「
      混合五金廢料」，是「混合五金廢料」係第一線環境督察
      人員於觀察本件貨櫃內容物後所為之判斷，因未經客觀之
      檢驗或鑑定，判斷是否正確並非無疑，此一疑問亦可由行
      政院環境保護署97年5 月15日環署廢字第0970034470號函
      說明欄第四項所載：「銅泥」及「銅泥塊」，因其為污泥
      狀物質，應非屬「混合五金廢料」等語，有該函一份在卷
      可憑（見原審審訴卷第28頁），顯與上開判定不相符合。
      又依上開函文所載「銅泥」及「銅泥塊」尚須經毒性特性
      溶出程序（TCLP）試驗判定，含「銅及其化合物」成份濃
      度大於15.0毫克/ 公升者，方為有害事業廢棄物之含有毒
      重金屬之溶出毒性事業廢棄物（即附表有害事業廢棄物認
      定標準第4 條第2 項所列之程序）。是上開工作紀錄既已
      明載該二只貨櫃內容物為「銅泥」及「銅泥塊」，依上開
      說明是否屬「混合五金廢料」已非無疑，自難逕認係屬上
      開有害事業廢棄物認定標準第3 條第2 款規定之有害事業
      廢棄物。又「銅泥」及「銅泥塊」若欲認定係有害事業廢
      棄物之含有毒重金屬之溶出毒性事業廢棄物，須經毒性特
      性溶出程序（TCLP）試驗判定，本件未經此試驗判定，亦
      難逕認係屬上開標準第4 條第2 項所列之溶出毒性事業廢
      棄物。是公訴人逕以行政院環保署環境督察總隊南區環境
      督察大隊環境稽查工作紀錄之記載，遽認該二只貨櫃內容
      物為有害事業廢棄物，已嫌速斷。
（三）被告甲○○辯稱「沈澱銅」並不屬於廢棄物，之前也都有
      出口過等語，查依行政院環境保護署94年1 月14日「再利
      用機構再利用含銅蝕刻液產出含銅沈澱物質歸屬疑義及報
      關輸出作業研商會」會議紀錄及同年4 月18日環屬廢字第
      094002 5775 號函說明，再利用機構之資格符合「經濟部
      事業廢棄物再利用管理辦法」及「印刷電路板製造業廢酸
      性蝕刻液再利用管理方式」之規定，並依該規定進行再利
      用時沈澱所產生之銅（銅粉），若符合HS註解銅泥（沈澱
      銅）之定義，則核歸CCC7401.20.00.00-7「銅泥（沈澱銅
      ）」項下，認定不屬廢棄物範疇，其輸出無須依廢棄物清
      理法第38條規定申請核發許可文件，有行政院環境保護署
      97年12月18日環署廢字第0970096188號函在卷可憑（見原
      審卷29頁、30頁）。直言之，符合「特定資格」之機構，
      依照「特定程序」所產生之銅（銅粉），若該銅（銅粉）
      符合「銅泥（沈澱銅）」之定義，則該銅（銅粉）非屬廢
      棄物，既非屬廢棄物，當非廢棄物清理法所規範之對象，
      除如上開函文所示，其輸出入不受廢棄物清理法第38條之
      約束外，其貯存、清除、處理，自亦無須依照廢棄物清理
      法之規定取得相關許可文件。又上開符合「銅泥（沈澱銅
      ）」定義之銅（銅粉），因非屬廢棄物，且相關法令並無
      再利用機構不可轉售、轉售須具備何等文件、購買者須具
      備何等資格之相關規定，自可如正常商品為交易，故其持
      有者當有可能非屬再利用機構本身且未有任何相關文件，
      此亦可由證人即行政院環保署環境督察總隊南區環境督察
      大隊技士乙○○於原審審理中證稱：沈澱銅屬於原料之一
      種，可以自由輸出等語而明（見原審卷第49頁）。是被告
      聖鈺公司依卷內資料所示，雖非屬再利用機構，然其經由
      交易而取得符合「銅泥（沈澱銅）」定義之銅（銅粉），
      非無可能，於法亦無不合。是被告甲○○前開辯稱：該二
      只貨櫃內容物為「沈澱銅」，「沈澱銅」並不屬於廢棄物
      ，之前也都有出口相同的物品，並沒有問題等語，應非無
      稽。
（四）又不論是「混合五金廢料」、「有害事業廢棄物之含有毒
      重金屬之溶出毒性事業廢棄物」或「沈澱銅」均有其一定
      之判定標準（如「混合五金廢料」非係污泥狀；「有害事
      業廢棄物之含有毒重金屬之溶出毒性事業廢棄物」須經毒
      性特性溶出程序【TCLP】試驗判定，含「銅及其化合物」
      成份濃度大於15.0毫克/ 公升；「沈澱銅」須符合HS註解
      銅泥【沈澱銅】之定義），申言之，前開二只貨櫃內容物
      屬性若何，有其客觀、一致、且可一體適用之具體標準加
      以判定，其屬性當與持有人是否能提出貨品來源、買賣合
      約、檢測數據等相關資料無涉。又本件二只貨櫃內容物屬
      性若何，攸關其是否如公訴意旨所載屬於有害事業廢棄物
      或如被告甲○○所辯為沈澱銅而非屬廢棄物，抑或非屬公
      訴意旨所稱有害事業廢棄物或被告所辯之非屬廢棄物，而
      為一般事業廢棄物，乃至關重要事項，亦係本件被告聖鈺
      企業有限公司、甲○○均是否涉犯公訴人所指犯行之關鍵
      ，本應送請公正單位鑑定，然因行政院環保署環境督察總
      隊南區環境督察大隊人員於採樣後未經送驗即將貨櫃發還
      被告聖鈺公司，復將所採樣本予以廢棄，業據證人乙○○
      於本院審理時證述明確（見原審卷第48頁），被告聖鈺公
      司領回上開貨櫃後則將內容物轉售他人，亦經被告甲○○
      於原審陳明在卷，顯已無法再行採樣送驗。而證人即行政
      院環保署環境督察總隊南區環境督察大隊技士乙○○就此
      關鍵，於原審審理中證稱：本件是海關發現有問題，通知
      我們大隊前往認定，現場看的時候依照我們平常的專業，
      目測它是含銅污泥，因為它不是業主所稱的沈澱銅，因為
      沈澱銅一般是粉末狀，若是泥狀的話會有一些金屬光澤，
      依照我們的專業，目測就可以判定是工廠廢水處理過程產
      出的污泥，是屬於廢棄物清理法所規定有害廢棄物，至於
      我在工作紀錄上記載銅泥、銅泥塊是因為我們是寫俗稱，
      事實上正確名稱是含銅污泥，稽查工作紀錄是我寫的等語
      （見原審卷第47頁），雖明確證稱前開二只貨櫃內容物係
      有害廢棄物且本件檢察官據以認定有害事業廢棄物依據之
      工作紀錄係其所書寫，然如前所述，本件工作紀錄中，關
      於判定貨櫃內容物係屬「混合五金廢料」一節，已為行政
      院環境保護署所不採，該工作記錄既為證人乙○○所書寫
      ，顯然證人乙○○就貨櫃內容物屬性之判定，並非全然正
      確無誤，復對照與證人乙○○一同前往稽查本件貨櫃內容
      物之證人即行政院環保署環境督察總隊南區環境督察大隊
      稽查督察員丙○○於原審審理中證稱：勘驗時，都是沈澱
      銅等語（見原審卷第45頁），實與證人乙○○前開證述不
      相符合，是依照證人乙○○、丙○○之證詞，亦無法確認
      該二只貨櫃內容物屬性若何。再行政院環境保護署97年7
      月1 日環署督字第0970048635號函說明欄第三項中雖提及
      本件貨櫃內容物經台南市環境保護局後續查屬「廢電鍍金
      屬污泥」，有上開函文在卷可稽（見原審審訴卷第54頁）
      ，惟經原審向台南市環境保護局函詢其認定依據時，該局
      竟回復所查物品屬廢電鍍金屬污泥之說明，係屬誤植，將
      儘速撤銷原處分，再請受處分人提出陳述書等情，有台南
      市環境保護局98年2 月18日環廢字第09800513490 號函、
      98年3 月30日環廢字第09800522680 號函各一份在卷可考
      （見原審卷第58頁），顯然台南市環境保護局亦未以客觀
      程序，就該二只貨櫃內容物之屬性予以判定，上開函文自
      亦無法據為認定該二只貨櫃屬性之依據。又原審復將證人
      乙○○所提供本件僅存之貨櫃內容物照片，送請行政院環
      境保護署環檢所查詢是否能判斷內容物究竟何物，該所則
      以證據不足，難以判定為由回覆，此有行政院環境保護署
      環境檢驗所98年3 月6 日環檢一字第0980000935號函一份
      在卷可憑（見原審卷第65頁）。是本件貨櫃內容物既已無
      法再行採樣送驗，且依卷內資料亦無法明確判定貨櫃內容
      物係屬公訴人所指之有害事業廢棄物或一般事業廢棄物，
      被告所辯非屬無稽，尚難認該二只貨櫃內容物為有害事業
      廢棄物或一般事業廢棄物。
    綜上所述，因行政院環保署環境督察總隊南區環境督察大隊
    人員於採樣後，未經送驗即將貨櫃發還被告聖鈺公司，復將
    所採樣本予以廢棄，又該二只貨櫃內容物因發還已出售而不
    知去向，已無法再送鑑定，此係因相關公務體系之疏失，於
    貨櫃內容物屬性有爭執狀態下雖採樣後仍未送驗，復未妥善
    保存樣本以供日後鑑定，致無法釐清貨櫃內容物屬性，又證
    人即行政院環保署環境督察總隊南區環境督察大隊稽查督察
    員丙○○於原審審理中證稱：勘驗時，都是沈澱銅等語（見
    原審卷第45頁），則被告甲○○所辯貨櫃物為沈澱銅，非廢
    棄物等語，尚非無据，此外復查無其他確切証据証明被告甲○○、聖鈺公司有犯罪情事，不能証明被告甲○○、聖鈺公
    司犯罪。
四、原審以不能証明被告甲○○、聖鈺公司犯罪，依法諭知無罪
    ，核無不合，檢察官上訴指摘原判決不當，為無理由，應予
    駁回。
據上論結，應依刑事訴訟法第368 條，判決如主文。
本案經檢察官許美女到庭執行職務。
中    華    民    國    98    年    8     月    11    日
              刑事第六庭    審判長法  官  王憲義
                                  法  官  邱永貴
                                  法  官  張盛喜
以上正本證明與原本無異。
被告不得上訴。
檢察官如不服本判決應於收受本判決後10日內向本院提出上訴書
狀，其未敘述上訴理由者，並得於提起上訴後10日內向本院補提
理由書狀（均須按他造當事人之人數附繕本）「切勿逕送上級法
院」。
中    華    民    國    98    年    8     月    11    日
                                  書記官  黃一秋


司法院資訊處製作；財團法人民間司法改革基金會備份。
